【裁判字號】    96,訴,1136
【裁判日期】    970215
【裁判案由】    確認優先購買權不存在
【裁判全文】
臺灣士林地方法院民事判決              96年度訴字第1136號
原      告  乙○○
訴訟代理人  羅子武律師
被      告  戊○○
            丁○○
            甲○○
            丙○○
            己○○
共      同
訴訟代理人  吳孟良律師
複 代理 人  余忠益律師
上列當事人間確認優先購買權不存在事件，本院於民國97年1 月
28日言詞辯論終結，判決如下：
    主      文
原告之訴駁回。
訴訟費用新臺幣貳萬壹仟玖佰伍拾肆元由原告負擔。
    事實及理由
一、原告起訴主張：伊為本院民國94年度執字第11722 號拍賣抵
    押物強制執行事件（下稱「系爭執行事件」）拍賣訴外人胡
    永隆所有坐落臺北縣淡水鎮○○段819-L地號土地（面積218
    .5 平方公尺）權利範圍7766/21850、同段819-M地號土地（
    面積218.5平方公尺）權利範圍2508/21850及同段819-N地號
    土地（面積218.5 平方公尺）權利範圍1333/21850（下合稱
    「系爭土地」）之拍定人。然無權占有系爭土地且依法無優
    先承買權之被告，卻經執行法院通知後就系爭土地主張行使
    優先購買權，致侵害伊之買受人地位，是伊有確認被告於系
    爭執行事件就系爭土地之優先購買權不存在之法律上利益，
    為此提起本件訴訟等語。並聲明：確認被告於系爭執行事件
    就系爭土地之優先購買權不存在。
二、被告則以：系爭土地為渠等所有之臺北縣政府工務局74年淡
    使字第1278號使用執照建物（下稱「系爭建物」）之法定空
    地，屬不能給付之標的，系爭執行事件就系爭土地所為之拍
    賣程序自始無效，應予撤銷，原告並無確認利益。又縱原告
    有確認利益，渠等業於法定期限內，依法就系爭土地主張行
    使優先承買權，是原告之請求亦無理由等語，資為抗辯。並
    聲明：原告之訴駁回。
三、兩造不爭執之事實：
  (一)臺北縣淡水鎮○○○段庄子內小段13-1、13-2、13-19 地號
    土地原為鄞山寺所有，並經鄞山寺於72年9 月30日出具土地
    使用權同意書予幸田建設股份有限公司等起造人向臺北縣政
    府工務局申請核發72淡建字第1287號建造執照，作為興建系
    爭建物之建築基地。
  (二)臺北縣淡水鎮○○○段庄子內小段13-2地號土地（下稱「系
    爭13-2地號土地」）嗣於73年6月6日，經分割出臺北縣淡水
    鎮○○○段庄子內小段13-112地號土地（下稱「系爭13-112
    地號土地」），且系爭13-112地號土地之土地登記簿標示部
    其他登記事項欄內載有「全筆為法定空地」等文字，另於備
    考欄註明為「法定空地」。
  (三)系爭執行事件債務人胡永隆於78年6 月30日向鄞山寺買受系
    爭13-112地號土地，並於79年1月8日辦妥所有權移轉登記。
  (四)系爭13-112地號土地又於79年5 月31日經重測登記為臺北縣
    淡水鎮○○段819地號土地（下稱「系爭819地號土地」）。
  (五)系爭819 地號土地遭胡永隆之債權人聲請查封拍賣（即系爭
    執行事件），並經執行法院區分不同之應有部分而分成17標
    分別拍賣，其中第16標即編號L （權利範圍7766/21850）、
    第17標即編號M （權利範圍2508/21850）及編號N （權利範
    圍1333/21850）係由原告拍定。
  (六)被告為系爭建物之部分區分所有權人，並於80年之前即在系
    爭建物旁自行增建建物，且占用系爭土地。
  (七)被告向執行法院主張就系爭土地有優先承買權，經原告否認
    後，執行法院遂命原告於期限內提起確認優先承買權不存在
    之訴，否則將視為同意被告之優先承買權，並退回原告已繳
    交之保證金。
四、得心證之理由：
    原告主張伊依法拍定系爭土地，該拍賣應屬有效，伊就被告
    主張有優先承買權既有爭執，復經執行法院通知起訴，自有
    確認利益，被告既無法定事由，又無權占有系爭土地，就系
    爭土地當無優先承買權存在等語，惟為被告所否認，並以前
    揭情詞置辯。故本件爭點即為：(一)系爭執行事件就系爭土地
    所為之拍賣是否無效？(二)原告提起本件訴訟是否有確認利益
    ？(三)被告就系爭土地之拍賣是否有優先承買權存在？茲分述
    如下：
  (一)系爭執行事件就系爭土地所為之拍賣是否無效？
    1.按「民法第68條第2 項規定「主物之處分及於從物」，所
      謂『處分』，包括物權行為及債權行為在內。又主物、從
      物之關係，於主物與從權利之關係，亦可適用。本件原登
      記為上訴人名下所共有之系爭房屋本身主要結構所坐落之
      建築基地，及同宗建築基地所依法留設法定保留空地及退
      縮地之使用權，均因土地共有人之一李政明出具土地使用
      權同意書同意提供其共有土地予另一共有人李正文作為系
      爭房屋建築基地，由上訴人李正文在土地上建築系爭房屋
      ，而歸屬於李正文單獨享有。此一法定保留空地及退縮地
      之使用權，乃足以幫助發揮系爭房屋及其本身主要結構所
      在建築基地合法圓滿使用之通常效用，則上訴人於68年10
      月2 日，將上開登記為李正文名下之建物全棟，連同其共
      有之544 地號土地，以買賣為原因完成房地所有權移轉登
      記。縱使該依照建築法之規定所留設法定保留空地及退縮
      地（即系爭552地號、545地號），未於前開房地過戶時一
      併辦理所有權移轉登記予被上訴人，且雙方買賣契約亦未
      載明包括上揭系爭土地之使用權的從權利在內，然上訴人
      既出賣系爭房地全棟予被上訴人李正家，其效力自及於該
      依法所留設有助於主物即系爭房屋本身及其主要結構所在
      建築基地效用之法定空地及退縮地之使用權的從權利在內
      」（最高法院92年度臺上字第2775號判決參照）。是鄞山
      寺既已出具包括系爭13-2地號土地在內之土地使用權同意
      書予幸田建設股份有限公司等起造人向臺北縣政府工務局
      申請核發72淡建字第1287號建造執照，作為興建系爭建物
      之建築基地，由上開起造人在土地上建築系爭建物，系爭
      13-2地號土地即歸屬全體起造人共有。縱系爭13-2地號土
      地嗣後分割出系爭13-112地號土地，系爭13-112地號土地
      仍屬系爭建物之法定空地，且不影響其所有權及使用權之
      歸屬。
    2.次按建築基地，包括供建築物本身所占之地面及該建築物
      所應留設之法定空地。又應留設之法定空地，非依規定不
      得分割、移轉，並不得重複使用，建築法第11條第1 項、
      第3 項定有明文。因法定空地係供建築物整體日照、通風
      、採光、緊急避難及防火救災之用，以增進使用人之舒適
      、衛生及安全，與建築物本身有不可分離之關係，因之所
      謂不得分割、移轉，自屬包括所有權及使用權在內。準此
      ，法定空地係依附於建築物整體，不得與建築物分離，而
      為獨立之權利客體，違反此項規定，自屬違反禁止規定，
      依民法第71條規定，其法律行為應屬無效（臺灣高等法院
      79年度上字第724號判決參照）。
    3.又法定空地為建築房屋依法所應保留之空地，即使已單獨
      分割為一筆並已供公眾通行使用，仍屬建築基地之一部分
      。鄞山寺既已出具包括系爭13-2地號土地在內之土地使用
      權同意書予幸田建設股份有限公司等起造人向臺北縣政府
      工務局申請核發72淡建字第1287號建造執照，作為興建系
      爭建物之建築基地，系爭13-2地號土地嗣雖分割出系爭13
      -112地號土地，且系爭13-112地號土地非系爭建物所占用
      之地面，而屬系爭建物之法定空地，惟仍屬建築基地之一
      部分。又建築法第3 項係於73年11月7 日建築法修正時所
      增訂，系爭建物起造人於74年間申請使用執照時，即已有
      此規定，故屬於系爭建物法定空地之系爭13 -112 地號土
      地（即重測後之系爭819 地號土地）之買賣、移轉應受上
      開建築法第11條第3 項規定之限制。卷附臺北縣政府96年
      6 月29日北府工建字第0960426034號函復執行法院略以：
      系爭819 地號土地另有74使字第1278號使用執照時，建築
      法並未規範，該法定空地得否拍賣予非系爭建物所有人，
      非屬建築法限制事項云云（本院卷第27頁），顯有誤解，
      洵不足採，併此指明。
    4.系爭13-112地號土地既屬系爭建物之法定空地，並歸屬於
      系爭建物全體區分所有權人所共有，且係依附於系爭建物
      整體，不得與系爭建物分離，而為獨立之權利客體。則鄞
      山寺於78年6 月30日向將系爭13-112地號土地出售予胡永
      隆，並於79年1月8日辦妥所有權移轉登記，即違反建築法
      第11條第3 項之禁止規定，依民法第71條規定，其買賣及
      移轉系爭13-112地號土地所有權之法律行為均屬無效。且
      不因地政機關誤為准許系爭13-112地號土地之移轉登記而
      有所不同。亦即系爭13-112地號土地所有權仍屬系爭建物
      全體區分所有權人所共有。原告主張系爭13-112地號土地
      既已移轉登記予胡永隆，可見系爭13-112地號重測後之系
      爭819 地號土地並非不得出賣予第三人等語，容有誤會，
      殊不足採。又因系爭13-112地號土地之土地登記簿標示部
      上已載明該土地為法定空地，故胡永隆買受系爭13-112地
      號土地，應非屬善意受讓人，而不受土地法第43條之保護
      ，附此敘明。
    5.又按強制執行中拍賣之不動產為第三人所有者，其拍賣為
      無效。所有權人於執行終結後，亦得提起回復所有權之訴
      請求返還，法院判令返還時，原發管業證書當然失其效力
      ，法院自得命其繳銷，業經司法院院字第578 號解釋在案
      。至強制執行法第98條規定拍賣之不動產，買受人自領得
      執行法院所發給權利移轉證書之日起，取得該不動產所有
      權，係指拍賣之不動產本得為強制執行之標的物者而言，
      若不動產屬於第三人所有，而不應為強制執行之標的物者
      ，即應依上開解釋辦理（最高法院30年上字第2203號、62
      年臺再字第100 號判例參照）。系爭13-112地號即重測後
      之系爭819 地號土地所有權全部既仍屬系爭建物全體區分
      所有權人共有，則系爭執行事件拍賣屬於系爭819 地號土
      地應有部分之系爭土地，即屬拍賣第三人所有之不動產，
      並經原告拍定，揆諸前揭說明，該拍賣係屬無效甚明。至
      於胡永隆所有另2 筆同屬系爭建物法定空地之土地，縱於
      系爭執行事件經第三人拍定而獲核發權利移轉證書，亦將
      因拍賣無效而無法取得所有權，是原告以此為由，主張本
      件拍賣系爭土地為有效云云，尚難憑採。故被告辯稱系爭
      執行事件就系爭土地所為之拍賣無效一節，堪予認定。
  (二)原告提起本件訴訟是否有確認利益？
    按確認法律關係之訴，非原告有即受確認判決之法律上利益
    者，不得提起之，民事訴訟法第247條第1項前段定有明文。
    所謂即受確認判決之法律上利益，係指因法律關係之存否不
    明確，原告主觀上認其在法律上之地位有不安之狀態存在，
    且此種不安之狀態，能以確認判決將之除去者而言，若縱經
    法院判決確認，亦不能除去其不安之狀態者，即難認有受確
    認判決之法律上利益（最高法院52年臺上字第1240號判例參
    照）。系爭執行事件就系爭土地所為之拍賣既屬自始、當然
    、確定無效，則原告本即不得因拍定而取得系爭土地所有權
    ，本為系爭819 地號土地共有人之被告亦無由就系爭土地行
    使優先承買權，是原告自無從主張被告就系爭土地之優先承
    買權不存在。故縱被告就系爭土地向執行法院具狀行使優先
    承買權，執行法院並通知原告於期限內提起確認優先承買權
    不存在之訴，惟因原告並未因無效拍賣而享有期待取得系爭
    土地所有權之私法上地位，被告亦不因無效拍賣系爭土地而
    得主張優先承買權，亦即原告之法律上地位並無不安之狀態
    存在，自無以確認判決除去不安狀態之必要。從而，原告訴
    請確認被告於系爭執行事件就系爭土地之優先購買權不存在
    ，實非有即受確認判決之法律上利益，為無理由，應予駁回
    。
  (三)被告對於系爭土地之拍賣是否有優先承買權存在？
    原告提起本件訴訟，既無確認利益，已如前述，則爭點即無
    庸再予審酌，附此敘明。
五、本件訴訟費用額確定為21,954元（即原告預繳之第一審裁判
    費21,394元及證人旅費560元），並應由原告負擔。
六、本件判決基礎已臻明確，兩造其餘之攻擊防禦方法及訴訟資
    料經本院斟酌後，核與判決不生影響，無一一論述之必要，
    併予敘明。
據上論結，原告之訴為無理由，依民事訴訟法第78條、第87條第
1 項，判決如主文。
中    華    民    國    97    年    2     月    15    日
                  民事第二庭  法  官  張國勳
以上正本證明與原本無異。
如對本判決上訴，應於判決送達後20日內向本院提出上訴狀。
中    華    民    國    97    年    2     月    15    日
                              書記官  周玉惠


司法院資訊處製作；財團法人民間司法改革基金會備份。
